臺灣高等法院高雄分院刑事判決　　　　 99年度上易字第986號
上　訴　人　臺灣高雄地方法院檢察署檢察官
被　　　告　張丁我
上列上訴人因被告詐欺案件，不服臺灣高雄地方法院99年度易字
第799 號中華民國99年8 月25日第一審判決（起訴案號：臺灣高
雄地方法院檢察署98年度偵續字第379 號），提起上訴，本院判
決如下：
    主  文
上訴駁回。
    理  由
一、公訴意旨略以：張丁我於民國（下同）97年9 月8 日，明知
    無清償借款之意願，竟意圖為自己不法之所有，向張添泉要
    約從事漁貨生意。張丁我因張添泉並無意願合夥，遂向張添
    泉借款新臺幣（下同）100,000 元，佯稱每月可分紅5,000
    元，並開立同額本票（NO371961，到期日：97年11月8 日）
    1 紙，嗣張添泉並未分得紅利，幾經催償張丁我返還借款未
    果，始知遭騙，因認被告張丁我涉犯刑法第339 條第1 項（
    起訴書誤載為同條第2 項，業經公訴人於原審審理時當庭更
    正）之詐欺取財罪嫌。
二、按被告未經審判證明有罪確定前，推定其為無罪；犯罪事實
    ，應依證據認定之，無證據不得認定犯罪事實。又不能證明
    被告犯罪者，應諭知無罪之判決，刑事訴訟法第154 條、第
    301 條第1 項分別定有明文。次按，認定犯罪事實所憑之證
    據，雖不以直接證據為限，間接證據亦包括在內，然而無論
    直接證據或間接證據，其為訴訟上之證明，須於通常一般人
    均不致有所懷疑，而得確信其為真實之程度者，始得據為有
    罪之認定，倘其證明尚未達到此一程度，而有合理之懷疑存
    在時，即難遽採為不利被告之認定，最高法院著有76年臺上
    字第4986號判例可資參照。又依刑事訴訟法第161 條第1 項
    規定，檢察官就被告犯罪事實，應負舉證責任，並指出證明
    之方法。因此，檢察官對於起訴之犯罪事實，應負提出證據
    及說服之實質舉證責任。倘其所提出之證據，不足為被告有
    罪之積極證明，或其指出證明之方法，無從說服法院以形成
    被告有罪之心證，基於無罪推定之原則，自應為被告無罪判
    決之諭知，最高法院亦著有92年臺上字第128 號判例可參。
    另按告訴人之告訴，本以使被告受刑事追訴為目的，故其陳
    述是否與事實相符，自應調查其他證據，以資審認，苟其所
    為攻擊之詞，尚有瑕疵，則在此瑕疵未予究明以前，即不能
    遽採為斷罪之基礎（最高法院69年度台上字第1531號判決參
    照）。又刑法第339 條詐欺罪之成立，係以行為人意圖為自
    己或第三人不法之所有，以詐術使人將本人或第三人之物交
    付或取得利益為要件，所謂以詐術使人交付，必須被詐欺人
    因其詐術而陷於錯誤，若其所用方法，不能認為詐術，亦不
    致使人陷於錯誤，即不構成該罪，最高法院著有46年臺上字
    第260 號判例可資參照。至於債務人於債之關係成立後，如
    有未依債之本旨履行民事債務之情形，在一般社會經驗上可
    能之原因甚多，縱令是出於惡意不為履行，苟無足以證明其
    在債之關係發生時，自始即具有詐欺意思之積極證據，亦僅
    能令負民事債務不履行之責任，依刑事訴訟法第154 條第2
    項之規定，尚不得據此債信違反之客觀事態，而推定債務人
    原有詐欺之犯意。
三、公訴人認被告涉犯上開詐欺罪嫌，無非係以：被告之供述、
    告訴人張添泉之指訴、上揭本票影本及被告名片影本為其主
    要論據。惟訊據被告固坦承有向告訴人借錢之事實，然堅決
    否認有何詐欺犯行，辯稱：伊是因急用才向告訴人借錢，借
    100,000 元，利息2 個月10,000元，伊也有要給告訴人利息
    錢，無詐欺犯意等語。
四、經查：
  (一)被告張丁我於97年9 月8 日，向告訴人張添泉借款100,000
    元，雙方約定每月利息5,000 元，並簽發同額本票（NO3719
    61，到期日：97年11月8 日）1 紙交予告訴人收執，屆期並
    未全數清償之事實，業據被告於檢察官偵查、原審及本院審
    理時均供承不諱，復經告訴人於原審審理時證述屬實（見原
    審一卷第14、15頁），復有上開本票影本1 紙附卷足憑（見
    他卷第3 頁），此部分之事實應堪認定。被告於借得該款後
    ，至99年4 月10日止，共陸續償還告訴人43,000元，並於99
    年8 月11日原審審判期日當庭償還告訴人12,000元，合計共
    55,000元等情，有告訴人提出之被告清償票款明細表及原審
    審判筆錄各1 紙在卷可稽（見原審二卷第26至29、32頁）。
    又被告借錢後仍與告訴人有所聯絡，告訴人仍可以電話或至
    被告住處催討欠款，亦據其於原審審理時證述屬實（見原審
    二卷第16頁），若被告於借款時並無還款意願，其儘可於借
    款後逃匿無蹤，使告訴人難以追償，何須持續與告訴人保持
    聯絡，並陸續償還告訴人共達55000 元欠款之必要？準此，
    被告於向告訴人借款時是否已無還款意願，而具有不法所有
    之意圖，顯非無疑，尚難僅因被告並未如期清償全部欠款，
    遽為推認被告於借款之初已有不法所有之詐欺意圖。
  (二)告訴人張添泉於檢察官偵查時證稱：「被告向我借11萬元，
    要做生意周轉，並說要每月要給付紅利5,000 元，並簽1 張
    本票」等語（見他卷第7 頁）；其於原審審理時證稱：「被
    告向我借10萬，約定每個月5,000 元利息，借兩個月，才會
    開11萬的本票給我」等語（見原審一卷第14頁）。告訴人對
    於被告借款究係10萬元或11萬元，每月5,000 元究係利息或
    紅利之陳述前後不一，其對於本件被告犯行之指訴是否信實
    ，而無誇大、避重就輕之瑕疵，已非無疑，自難僅憑告訴人
    片面之指訴，遽認被告於係施詐術而向告訴人詐借款項。又
    依告訴人上開指訴內容以觀，被告向告訴人借款時所為之說
    詞，與一般債務人向債權人借款時之說詞，顯無何差異，何
    能認係被告之詐術？再被告於借用款項時，主動或應告訴人
    之請求而簽發本票以供擔保，亦與社會一般借款常情無違，
    何能僅因被告未按時清償債務，遽指其簽發本票之行為即屬
    詐術？況被告向告訴人借款前，雖有邀約告訴人合夥做漁獲
    生意，然告訴人並未同意合夥；嗣後被告才向告訴人借取本
    件款項之事實，亦據證人張添泉於原審審理時結證明確（見
    原審二卷第14、15頁）。足見，被告雖有邀約告訴人合夥做
    漁獲生意，並交付卷附印有「湧澎湖海產店  張文斌」字樣
    之名片1 張，然此與其向告訴人借錢並無關聯，告訴人並非
    因此借款予被告，則被告交付卷附名片1 紙，亦難認係被告
    為借取本件款項所施之詐術甚明。是公訴人執為本件犯罪證
    據之名片、本票各1 份，均難為被告不利之認定。
  (三)證人張添泉於原審審理時證稱：「（交情如何？）普通，對
    他也不是很瞭解」、「（是否知道被告在做什麼工作？）：
    不知道。‧‧‧」、「（借錢之時被告是向你說為何事借錢
    ？）他本來邀我合夥做生意，他說他澎湖人，澎湖的漁獲可
    以運來高雄賣，而且還要向我租房子。我說我服公職才退休
    ，沒有意願要作生意，後來被告說不然你借我，我去作，每
    月要給我5000元紅利，被告向我借10萬元，本票開11萬元，
    其中1 萬元是2 個月的紅利，因為一開始他就說2 個月後就
    要還我錢」、「（既然你剛說被告和你並不熟識，為何當時
    會同意要借款給被告？）當初他要向我邀約合夥，我說沒辦
    法同意，他還帶我去舞廳，我說不會跳，他還是帶我去，而
    且到那邊喝酒，那邊的消費都由被告負擔，後來還帶我到一
    家卡拉ＯＫ店喝酒唱歌，帶我去舞廳那次是在借錢給他之前
    ，借錢給他當天他又帶我去那家卡拉ＯＫ。而且被告向我說
    他做生意馬上就可以還了，說不定還用不著2 個月」、「（
    為何被告向你借錢時，所說的每月給你5000元的紅利及借款
    只要2 個月就可以還了，這些條件你在當時都會相信？）因
    為當時看他為人海派，而且借錢時間很短，他住小港區有棟
    樓房，我有去過，不過沒有去調查是否確實為被告的樓房，
    而且他的兒女也都在，所以我覺得借錢給他有保障才同意借
    錢」等語（見原審二卷第14、15頁）。被告於借款前曾帶告
    訴人前往舞廳、卡拉OK等場所請客，並帶其回住處等，核屬
    一般朋友間之正常交遊，非可當然以詐術等視；況公訴人亦
    未認上開交遊活動為詐術，更未舉證證明，自無從認被告以
    此施詐。又證人張添泉係公務人員退休，其於被告提議合夥
    做生意時，既能評估風險而拒絕，顯為具有相當判斷事理能
    力之人，其既與被告並不熟識，亦不知被告工作為何，焉有
    隨意借貸被告可能？參以告訴人借貸予被告之本金為100,00
    0 元，然每月利息（或紅利）5,000 元，換算為年利率為60
    ％；又其既於借款予被告之前即已與被告有所交誼，且曾前
    往被告住處了解其家庭、財產狀況，足見告訴人對於被告所
    提出之借款條件，應係評估被告之還款能力及獲利後之結果
    ，並非因被告施加何詐術致其陷於錯誤所為無訛。
  (四)證人張添泉於原審審理時又證稱：「（被告向你借錢時，他
    的經濟如何？）不太瞭解，看他每天在賭博」、「（你看他
    每天賭博，為何願意借他10萬元？）他說他有一棟房子，澎
    湖有塊地，他的經濟狀況我不瞭解，他沒有跟我說他經濟不
    好」、「（若他沒有跟你說經濟不好，你如何陷於錯誤？）
    我看他每天都很逍遙，他說做生意2 個月就有了」、「（97
    年9 月，新臺幣10萬元如何做海產生意？）他本身自己有自
    備款」、「（他請你去舞廳、卡拉ＯＫ，有無暗示你他的經
    濟很好？）他跟我說他賭博有時候贏好幾10萬」、「（既然
    贏好幾10萬，為何要向你借10萬元？）他說要做生意，他有
    時候說他額外的收入很可觀」等語（見原審二卷第17、18頁
    ）。然告訴人如借款之前就知道被告有在賭博，則被告借款
    後有無去賭博要與被告有無不法所有意圖應屬無關，告訴人
    亦無陷於錯誤可言；況告訴人忽爾稱告訴人經濟狀況不錯，
    告訴人做生意有自備款，忽爾稱對於被告之經濟狀況不瞭解
    ，前後指述不一；嗣後又稱被告賭博時贏好幾10萬，又稱被
    告每天很逍遙，則被告若每天逍遙且賭博可贏數10萬，又何
    須向告訴人借款？是告訴人之指述既具有上開瑕疵，即難遽
    採為難證明被告於本件借款時有何不法所有意圖，被告確有
    施用詐術，或其於同意借款時有因被告之詐術而陷於錯誤，
    致交付本件10萬元款項等事實甚明。本件被告向告訴人借款
    既未施用詐術，告訴人既願借款予被告，並接受被告所簽發
    之本票，其將款項借予被告應係自行經過事前詳細風險評估
    、判斷後而為之財產上自由處分行為，其自須承擔票據交易
    之信用風險，其所收取之票據事後不獲兌現之結果，本屬可
    得預見之不利益，亦即金錢借貸本即有相當風險；被告向告
    訴人借款時，既未隱瞞亟需資金周轉之情，則告訴人本可預
    見被告有財務發生困窘之虞，既經考量而同意借款，自難僅
    因被告事後未能依約還款，即遽認被告有何詐欺取財之行為
    。
  (五)綜上所述，本件告訴人指述，具有矛盾、不合常理且前後不
    一之瑕疵，實難僅憑被告事後未返還借款之事實，即遽認被
    告於向告訴人借款行為之初，主觀上有何意圖為自己不法之
    所有而詐欺之犯意。本件純屬民事糾葛，宜循民事訴訟途徑
    加以解決，被告之行為與刑法詐欺罪之構成要件尚屬有間，
    自難認被告涉有詐欺犯行。公訴人認被告涉嫌上開詐欺犯行
    所憑之證據，尚未達於通常一般之人均不致有所懷疑，而得
    確信其為真實之程度，依刑事訴訟制度「倘有懷疑，即從被
    告之利益為解釋」、「被告應被推定為無罪」之原則，即難
    據以為被告不利之認定。此外，復查無其他積極之證據，足
    資認定被告有何公訴意旨所指之上開犯行，自屬不能證明被
    告犯罪，依首開說明，自應為被告無罪之諭知。
五、原審因而以不能證明被告犯罪，而為被告無罪之諭知，核無
    違誤；檢察官循告訴人張添泉具狀請求上訴意旨，猶執前詞
    ，指摘原判決不當，為無理由，應予駁回。
據上論斷，應依刑事訴訟法第368 條，判決如主文。
本案經檢察官吳茂松到庭執行職務。
中    華    民    國   100    年    2     月    25    日
                  刑事第十庭    審判長法  官  陳中和
                                      法  官  蔡國
                                      法  官  林水城
以上正本證明與原本無異。
不得上訴。
中    華    民    國   100    年    2     月    25    日
                                      書記官  蔡佳君